【裁判字號】    97,上易,382
【裁判日期】    970916
【裁判案由】    詐欺
【裁判全文】
臺灣高等法院臺南分院刑事判決      97年度上易字第382號
上  訴  人
即  被  告  甲○○
選任辯護人  陳豐裕  律師
上列上訴人因詐欺案件，不服臺灣臺南地方法院96年度易字第
1519號中華民國97年5月1日第一審判決（起訴案號：臺灣臺南地
方法院檢察署96年度偵緝字第475號），提起上訴，本院判決如
下：
    主  文
原判決撤銷。
甲○○意圖為自己不法之所有，以詐術使人將本人之物交付，處
有期徒刑壹年肆月，減為有期徒刑捌月。
    事  實
一、甲○○原任職於台南縣佳里鎮○○路67號之「錢鋪子當鋪」
    ，其明知任職期間「錢鋪子當鋪」已收款科目之款項僅不足
    約新台幣（下同）150萬元左右，而「錢鋪子當鋪」負責人
    周榮家將於94年6月間進行查帳，乃意圖為自己不法之所有
    ，基於詐欺之單一犯意，於民國94年5、6月間某日起，向乙
    ○○及其配偶張淑貞佯稱當鋪有客戶尚未還款，但已先行入
    帳，為應付「周董」（即周榮家）之查帳，希望乙○○夫妻
    能借款供其應付「周董」查帳，查完帳後，即可將款項領出
    返還，致乙○○夫妻二人陷於錯誤，誤信為真，遂依據甲○
    ○指稱尚需補足之金額，接續交付共計339萬元之現金予甲
    ○○，甲○○並簽發票面金額分別為95萬元、201萬元、13
    萬元、30萬元之本票4紙予乙○○夫妻收執以為擔保，嗣因
    上開本票屆期經提示，均未獲兌現，且張淑貞嗣後聽周榮家
    表示甲○○需補足當鋪款項至多僅150萬元，乙○○夫妻方
    知受騙。
二、案經乙○○告訴臺灣臺南地方法院檢察署檢察官偵查起訴。
    理  由
壹、程序方面：
    按現行刑事訴訟法為保障被告之反對詰問權，排除具有虛偽
    危險性之傳聞證據，以求實體真實之發見，於該法第159條
    第1項明定被告以外之人於審判外之言詞或書面陳述，除法
    律有規定者外，不得作為證據。而刑事訴訟法第159條之1至
    159條之4為傳聞法則之例外規定，被告以外之人於審判外之
    陳述，雖不符前四條之規定，而經當事人於審判程序同意作
    為證據，法院審酌該言詞陳述或書面陳述作成時之情況，認
    為適當者，亦得為證據；當事人、代理人或辯護人於法院調
    查證據時，知有第159條第1項不得為證據之情形，而未於言
    詞辯論終結前聲明異議者，視為有前項之同意，刑事訴訟法
    第159條之5定有明文。本件被告、辯護人及檢察官並未就被
    告以外之人於審判外之陳述有所爭執，且迄於言詞辯論終結
    前，均未主張有刑事訴訟法第159條第1項不得為證據之情形
    ，且經本院審酌後，亦認被告以外之人所為之陳述，並無不
    適當之情形，應認均有證據能力，合先說明。
貳、認定事實所憑證據及其理由：
一、訊據被告矢口否認有詐欺之意思，辯稱：伊並非虧空「錢鋪
    子當鋪」帳目，而是客戶借款已先入帳，但是客戶尚未還錢
    ，導致帳目與庫存現金不符，所以才會向乙○○夫妻借錢，
    而且總共只有借120萬元，不是339萬元，伊之所以會簽立4
    張合計339萬元的本票，是因為乙○○的太太張淑貞另動用
    到公會的錢，為了要對乙○○交代，才要求伊簽發該4張本
    票，伊基於幫助張淑貞之意思，才會簽本票云云。
二、經查：
  (一)被告任職「錢鋪子當鋪」期間，有積欠應收帳款金額140至
    150萬元乙節，業據錢鋪子當鋪之實際負責人即證人周榮家
    證述：「94年6月間，有至被告任職之錢鋪子當舖查帳。客
    戶未繳息的，被告會先作帳，被告與該些客戶應該是有特殊
    交情，所以他會先以客戶名義把該繳利息入帳，但是實際上
    錢並沒有進來，我查帳後發現前後共有約140多萬元的錢沒
    有收。」等語 (96年核交字第1139號卷第11頁)，及該當鋪
    會計即證人侯淑鳳於偵查中證述：「94年6月間，被告有因
    周榮家至錢鋪子查帳發現款項不足之情形。當時印象中好像
    有不足150萬元，因被告當時向做業績，先把帳做進去，但
    是實際上並沒有把錢收到。」等語明確（同上卷第26頁）。
    雖被告陳稱：已記帳之應收款項與實際庫存現金相差數額僅
    120萬元等語，經核與證人上述之140餘萬元或不足150萬元
    之金額略有不符，但無礙於被告任職期間有積欠當鋪應收帳
    款金額之事實。
  (二)被告因有上開積欠當鋪應收帳款金額之情，乃以應付「錢鋪
    子當鋪」老闆周榮家查帳為由，接續向乙○○夫妻調借共計
    339萬元之事實，業據告訴人乙○○指述明確，並提出被告
    簽發之4紙本票附卷可參。核與錢鋪子當鋪老闆周榮家於地
    檢署偵訊時證述曾於94年6月間有至被告任職之當鋪進行查
    帳之事實等語（參見96核交字第1139號卷第11頁訊問筆錄）
    相符。且被告任職期間有上述積欠當鋪應收帳款金額之情，
    又未離職，並無交接業務必要，顯因當鋪老闆周榮家欲核對
    帳目及現金，始急於向被告借款以補足帳目與現金不符之處
    。故被告因有積欠當鋪應收帳款金額之情，為應付當鋪老闆
    查帳，乃以此為藉口向告訴人夫妻借款之事實，應足認定。
    被告辯稱：並無所謂查帳之事，是因為業務交接，需要將現
    金與帳目不符部分補足云云，不足採信。
  (三)
  (1)被告任職錢鋪子當鋪期間，明知積欠當鋪之應收帳款金額僅
    100餘萬元（如前述被告陳稱120萬元、當鋪老闆周榮家稱被
    告係補足140多萬元、當鋪會計則稱印象中不足150萬元），
    卻以此為藉口，接續向告訴人夫妻借款，合計借款金額達
    339萬元乙節，業據證人張淑貞於原審到庭證稱：被告和我
    先生是同學，是很好的朋友，當時被告在我家住了兩年多，
    有一天，被告告訴我們說，他欠錢鋪子當鋪三百多萬，本來
    我不借他，但他天天來敲門，而且說一個禮拜就會還我，我
    們後來想想，借一個禮拜應該沒有關係，但過了半年，被告
    都沒有還我。後來我就要求被告簽立四張本票，因為我聽人
    家說本票開三張以上才可以告對方。（問被告是陸續向你借
    錢，還是一次就借339萬？）是陸陸續續借的，大約是從5月
    15日開始拿，我自己有記載簿子上。被告都是一次借50萬、
    30萬、或25萬這樣拿。（問：被告沒有還你，為何還要繼續
    借他這麼多錢？）因為被告之前跟我們的關係非常良好，我
    們把他當成自己人，所以才繼續借他錢。（問被告為何向你
    借錢？）他說他的老闆出國，快要回來了，他的老闆會回來
    看帳目，如果老闆看完帳目後，他會將錢還給我們。（問你
    是到何時才知道受騙？）被告是在2月18日離職的，當天我
    還不知道被告被解僱，是我約錢鋪子當鋪的周董出來吃飯，
    在會談中，周董提到被告在當舖裡面作很多事情，所以他當
    天把被告解僱了，我當天有跟周董提到被告因為虧空公司帳
    款的事向我借了339萬元，但周董說怎麼會這樣，因為被告
    只有虧空公司140幾萬，周董還說要幫我詢問被告等語翔實
    （原審卷第76至77頁）。
  (2)參以，證人張淑貞證述借款之經過時，於原審庭呈小簿子供
    原審檢視（按證人稱此部分係記載被告向證人拿取之金錢，
    不包含向告訴人乙○○部分），該簿子記載下列內容：
    「5月15日50k、23k、12k、10k
      6月9日153k5仟元
      6月28日60k
      7 月11日30k
      7月25日16k。
      本金合計354k5000元，已還50＋3.6＋5＝58k6仟。
      本金未還296k，算至8/30止。                  」
    顯非空言指摘。再者，證人說明有一天我叫我先生拿80萬給
    被告，被告說不用那麼多，就當天退了50萬。簿子裡面寫已
    還50就是被告退的那50萬元等情，核與被告自陳曾向證人借
    80萬元，證人是請她先生拿錢到錢鋪子當鋪給被告，但是被
    告有先退還50萬元給證人之情顯然相符（參見原審96年12月
    11日準備程序筆錄）。足見，上開筆記簿非僅記載不利於被
    告之內容，有利部分亦有記載，且與事實相符，應有可信之
    處。
  (3)參以，證人張淑貞與錢鋪子當鋪負責人周榮家聚餐時，周榮
    家知悉被告以虧空帳款為由向乙○○夫妻借款300餘萬元乙
    事後，曾與被告、證人張淑貞等多人，在證人張淑貞家中進
    行協商（按正確協商日期為95年4月10日，錄影機當日顯示
    拍攝日期誤為2006年10月4日），會談中，有下列對話內容
    ：被告：「小真，我向妳借的，那天有說，寫的本票是339
              萬，扣掉那2張支票，20萬元，我實際拿去處理
              外面用的‧‧‧」
    張淑貞：「等一下，那2張支票‧‧」
    被告：「對對對，這2張你已經算過了」
    張淑貞：「你還欠339萬」
    被告：「對對對，所以是319萬」
    張淑貞：「339萬啦」
    周榮家稱：「你補給公司的只有140萬而已喔」。
    業經原審於97年3月11日會同被告及公訴人勘驗無誤。
    明顯可知被告當時承認向證人張淑貞借款而簽發339萬元本
    票之事實，二人會談中爭執者僅在於20萬元之支票是否應由
    借款339萬元中扣除。及被告於原審審理時承認該次協商目
    的，係周榮家要替證人張淑貞出頭，替張淑貞向被告催討債
    務，而被告及張淑貞為借款金額爭執之際，周榮家在旁插話
    稱「被告補給公司（係指錢鋪子當鋪）的錢僅140萬元」等
    語。亦足認定被告為積欠錢鋪子當鋪應收帳款之事，向告訴
    人夫妻借款金額339萬元，及被告僅將其中部份補給公司（
    係指錢鋪子當鋪）之事實無誤。
  (4)又查，被告經通緝到案後，對於檢察官詢問向乙○○借的
    339萬元為何無法還？並未否認借款金額不正確，而係向檢
    察官表示無法還錢的原因，是被三位客戶倒了等語。且其本
    身在當鋪任職，明知簽發本票後，需依據票據所載金額負清
    償責任，如其僅積欠乙○○夫妻150萬元，衡情應無同意簽
    發將近3倍之本票予乙○○夫妻之理。且被告嗣於告訴人乙
    ○○持4紙本票向原審法院聲請准予本票強制執行裁定時，
    卻未對原審95年度票字第1128號裁定為任何聲明異議或提起
    確認本票債權不存在之訴訟，而任令告訴人持原審95年度票
    字第1128號裁定為執行名義對其名下財產進行強制執行，其
    上開種種之不作為行徑，亦有違常情。
  (四)被告雖辯稱：張淑貞上述借錢之時間及數額均不正確，我是
    在6月份向證人借錢。第一次是我打電話給證人，問她是否
    可以借我80萬元，後來證人就請她先生拿錢到錢鋪子當鋪給
    我，當天周董表示還沒有算出正確的金額多少，所以我就先
    把50萬元退還給證人。隔天周董表示金額除了我當初貼上去
    的30萬元之外，還缺90萬元，所以我就打電話給證人，我問
    她是否還可以借我90萬元，她說可以，所以我就親自到她家
    拿玖拾萬。我向證人借30萬元與90萬元只有差一天而已，都
    是在6月初云云，然未舉證以實其說。
  (五)雖告訴人夫妻二人對於借款細節供述未符，就此，本諸就證
    人之陳述部分前後不符，或相互間有所歧異時，究竟何者為
    可採，法院仍得本其自由心證予以斟酌，非謂一有不符或矛
    盾，即應認其全部均為不可採信。從而供述之一部認為真實
    者，予以採取，自非證據法則所不許。是證人供述之證言前
    後縱有差異，事實審法院依憑其前後之供述，斟酌其他證據
    ，本於經驗法則與論理法則，取其認為真實之一部，作為論
    罪之證據，自屬合法，難謂所認事實與供述證據之部分不符
    ，即指判決有證據上理由矛盾之違法之採證原則，併此敘明
    。
  (六)
  (1)茲由被告任職錢鋪子當鋪期間，明知有積欠應收帳款約140
    餘萬元之情，而當鋪老闆周榮家將於94年6月間進行查帳，
    其需補足上開帳款予當鋪，卻向告訴人夫妻謊稱所借款項僅
    應付查帳之用，查完帳後即可返還，向告訴人夫妻調借高於
    上開不足款項之339萬元，且事後僅承認借120萬元，其主觀
    上顯有意圖為自己不法所有之意圖甚明。告訴人夫妻因與被
    告為多年好友，被告當時亦任職於該當鋪，因誤信被告所借
    款項僅應付查帳之用，並非補足公款之用，查完帳即可返還
    ，期間短暫，乃依據被告指稱數額，如數交付共計339萬元
    之現金予被告，而受有損害。則被告所為，業已該當詐欺取
    財之犯行至明。
  (2)又關於被告自被害人處所取得之金額雖為339萬元，然被告
    就其積欠當鋪之應收帳款部分（如前述被告陳稱120萬元、
    當鋪老闆周榮家稱被告係補足140多萬元、當鋪會計則稱印
    象中不足150萬元），確有用於補足公司帳款之用，已如前
    述，從而此部份金額自應予扣除，參酌前揭證人周榮家及侯
    淑鳳於偵查中證述被告不足之款項分別為140餘萬元、150萬
    元，以有利於被告之認定應為150萬元，從而被告詐欺之金
    額應為189萬元（339萬元－150萬元＝189萬元）。
  (七)綜上，被告之犯行事證明確，應依法論科。
參、論罪科刑
一、按行為後法律雖有修正，但其內容僅係形式上做文字之修正
    ，或僅係將法理明文化，或僅係易動法條項次時，因未涉及
    犯罪構成要件或處罰內容之變更，自非屬法律之變更，而無
    依刑法第2條第1項之規定予以比較新舊法之必要，惟修正後
    之內容如客觀上已涉及犯罪構成要件或處罰內容等實質上變
    更時，即屬法律之變更，而應依刑法第2條第1項之規定比較
    新舊法。至比較結果，如修正後之內容，依行為人所犯個案
    具體主觀上比較結果，認並無有利之情形時，依刑法第2條
    第1項前段之規定，即應適用舊法即行為時法，如有利於行
    為人時，則應依刑法第2條第1項後段之規定，適用新法即裁
    判時法，足見應否適用刑法第2條第1項之規定比較新舊法，
    應取決於修正後法條之實質內容，於客觀上是否已有變更為
    依據，而非取決於是否有利於行為人，至於究竟應適用行為
    時法或裁判時法，始應就行為人所犯個案做具體主觀上之比
    較以判斷新法是否有利於行為人，如新法有利於行為人，則
    應適用新法即裁判時法，如新法並無有利於行為人之情形時
    ，則應適用舊法即行為時法。查刑法第33條第5款條文已於
    94年2月2日修正公布，由「罰金：一元以上」，修正為「罰
    金：新台幣一千元以上，以百元計算之」；至刑法施行法亦
    於95年6月14日增訂第1條之1：「中華民國九十四年一月七
    日刑法修正施行後，刑法分則編所定罰金之貨幣單位為新臺
    幣。九十四年一月七日刑法修正時，刑法分則編未修正之條
    文定有罰金者，自九十四年一月七日刑法修正施行後，就其
    所定數額高為三十倍。」，並自95年7月1日起施行，是依上
    開規定，被告行為後刑法第33條第5款條文之內容，於客觀
    上均已發生實質上之變更，揆諸前開說明，自應依新修正刑
    法第2條第1項之規定予以比較適用。則依上開規定，修正後
    刑法第33條第5款之規定，則無異提高罰金刑最低刑度，無
    較有利於行為人之情形，又新增訂之刑法施行法第1條之1第
    1項規定，僅係將刑法分則所定罰金刑之貨幣單位換算為新
    台幣而已，無新舊法比較之問題，則綜合上情，比較新舊法
    結果，自以修正前刑法第33條第5款之規定有利於被告，依
    95年7月1日新施行之刑法第2條第1項前段之規定，此部份自
    應適用行為時法即95年7月1日施行前之刑法第33條第5款之
    規定，又基於新舊法不得割裂適用之原則，本件亦有罰金罰
    鍰提高標準條例第1條規定之適用，而無新增訂刑法施行法
    第1之1條規定之適用，合先敘明。
二、核被告所為，係犯刑法第339條第1項之詐欺取財罪。又被告
    係向告訴人乙○○及張淑貞2人以同一事由向2人同時借款，
    係一行為觸犯數詐欺取財罪，為想像競合關係，應從一重之
    詐欺取財罪處斷，又被告以同一事由，分多次向告訴人夫妻
    調借現金，致告訴人夫妻陷於錯誤，而如數交付現金予被告
    多次，然其所為係基於單一決意，以相同情況，於時間、地
    點甚密接之情形下，接續向告訴人施用詐術，應屬接續犯，
    而論以一罪。檢察官漏未論及被告另有欺騙被害人張淑貞之
    犯行，容有未洽，惟此部分犯行與起訴論罪科刑部份犯行，
    依上所述，有想像競合關係，屬裁判上一罪，本院自應併予
    審理，併此敘明。
肆、撤銷改判之理由
一、原審以被告罪證已明確，因予論罪科刑，固非無見，然查，
    (1)被告向被害人借用之339萬其中150萬元確係用於錢鋪子當
    鋪，已如前述，從而，此部分非屬被告詐欺之金額應予扣除
    ，應認被告詐欺之金額為189萬元，原審認被告被告詐欺之
    金額為339萬元，尚有未合。(2)又被告係向告訴人乙○○、
    張淑貞2人以同一事由向2人同時借款，係一行為觸犯2詐欺
    取財罪，為想像競合關係，原審漏未敘及，亦有未合。
二、是被告上訴意旨否認犯罪，指摘原判決不當，雖無理由，惟
    原判決既有上開可議之處，即屬無可維持，自應由本院將原
    判決撤銷改判，期臻妥適。爰審酌被告正值壯年，四肢健全
    ，不思正途賺取金錢，竟利用告訴人夫妻對其多年好友之信
    任關係，假借機會向告訴人夫妻詐取金錢之金額為289萬元
    ，且犯後至今已3年餘，迄未與被害人和解，或彌補被害人
    部分損失，及其犯後並無悔意，仍飾詞狡辯等一切情狀，量
    處如主文第2項所示之刑，以示儆懲。另被告犯罪時間在96
    年4月24日以前（按被告於偵查中因行蹤不明，經檢察官於
    95年12月11日發佈通緝，但於中華民國96年罪犯減刑條例施
    行前即96年3月28日業已緝獲歸案），爰依中華民國96年罪
    犯減刑條例第2條第1項第3款之規定，減其刑期二分之一為
    有期徒刑8月。
伍、論罪法條
一、刑事訴訟法第369條第1項前段、第364條、第299條第1項前
    段。
二、刑法第2條第1項前段、第55條前段、第339條第1項、修正前
    罰金罰鍰提高標準條例第1條。
三、中華民國96年罪犯減刑條例第2條第1項第3款、第7條。
本案經檢察官羅清溪到庭執行職務。
中    華    民    國    97    年    9     月    16    日
                  刑事第四庭    審判長法  官  吳志誠
                                      法  官  陳珍如
                                      法  官  羅心芳
以上正本證明與原本無異。
不得上訴。
                                      書記官  蔡振豐
中    華    民    國    97    年    9     月    18    日
附錄法條：
中華民國刑法第339條
意圖為自己或第三人不法之所有，以詐術使人將本人或第三人之
物交付者，處 5 年以下有期徒刑、拘役或科或併科 1 千元以下
罰金。
以前項方法得財產上不法之利益或使第三人得之者，亦同。
前二項之未遂犯罰之。


司法院資訊處製作；財團法人民間司法改革基金會備份。
